臺灣高等法院刑事判決
110年度上易字第720號
上  訴  人  
即  被  告  蔡瑞安




選任辯護人  賴鴻齊律師(財團法人法律扶助基金會指派律師)  
上列上訴人因竊盜案件，不服臺灣新北地方法院109年度審易字
第780號，中華民國110年1月12日第一審判決（起訴案號：臺灣
新北地方檢察署109年度偵字第1977、3231號），提起上訴，本
院判決如下：
    主  文
上訴駁回。
    事  實
一、蔡瑞安因智能不足，致其辨識行為違法以及依其辨識而為行
    為之能力，顯著減低，竟意圖為自己不法之所有，基於竊盜
    之犯意，分別為下列行為：
  ㈠於民國108年11月22日2時許，行經位於新北市○○區○○街000號
    1樓由何柏澔經營無人居住之「○○海南雞店」，趁無人注意
    之際，徒手開啟該店未上鎖之拉門，侵入該址，再持店內之
    兇器剪刀將何柏澔所管理之收銀台破壞後，竊取放置於該收
    銀台內之現金新臺幣（下同）1萬7,400元，得手後旋即離去
    。
  ㈡於108年12月27日14時15分許，在位於新北市○○區○○路0段00
    號「新北市○○○○」1至2樓樓梯間之休息室內，趁無人注意之
    際，徒手竊取胡金蓮所有並放置於該處之皮包1 只（內有提
    款卡6張、信用卡3張、駕駛執照、行車執照、身分證各1張
    、現金2萬5,000元、港幣100元、人民幣150元），得手後欲
    離去之際，遭胡金蓮發現，蔡瑞安旋即逃逸無蹤。嗣經胡金
    蓮報警處理，經警調閱監視器錄影畫面後，始循線查悉上情
    。
二、案經何柏澔、胡金蓮訴由新北市政府警察局三重分局報告臺
    灣新北地方檢察署檢察官偵查起訴。
    理  由
壹、證據能力部分：
    按被告以外之人於審判外之陳述，雖不符刑事訴訟法第159
    條之1至第159條之4之規定，而經當事人於審判程序同意作
    為證據，法院審酌該言詞陳述或書面陳述作成時之情況，認
    為適當者，亦得為證據。又當事人、代理人或辯護人於法院
    調查證據時，知有第159條第1項不得為證據之情形，而未於
    言詞辯論終結前聲明異議者，視為有前項之同意，同法第15
    9條之5亦有明定。查本件檢察官、上訴人即被告蔡瑞安（下
    稱被告）、辯護人就本判決下列所引被告以外之人於審判外
    陳述之證據能力均不予爭執，迄至言詞辯論終結，亦未對該
    等證據之證據能力聲明異議（見本院卷第152至154、196至1
    99頁），本院審酌該些供述證據作成時，核無違法取證或其
    他瑕疵，認為以之作為本案之證據屬適當，自有證據能力。
    其餘資以認定被告犯罪事實之非供述證據，均查無違反法定
    程序取得之情形，依刑事訴訟法第158條之4反面規定，亦具
    證據能力。
貳、實體部分：
一、認定犯罪事實所憑證據及理由：
  ㈠上揭事實欄一㈠所載之犯罪事實，業經被告於警詢、偵查及本
    院審理時坦認不諱（見109年度偵字第3231號卷，下稱偵323
    1卷，第9至12、48、49頁；本院卷第152、200頁），核與證
    人即告訴人何柏澔於警詢中證述之情節相符（見偵3231卷第
    19、20頁），復有現場監視器錄影畫面光碟1片暨現場監視
    器錄影畫面翻拍照片6張、內政部警政署刑事警察局108年12
    月26日刑紋字第1088027143 號鑑定書1 份、新北市政府警
    察局三重分局轄內破獲何柏澔商店遭竊案現場勘查報告暨所
    附現場照片11張、勘察採證同意書、證物清單、刑事案件證
    物採驗紀錄表各1份（見偵3231卷第22-1、59至64、71至88
    頁）在卷可參。足認被告上開任意性自白核與事實欄一㈠所
    載犯罪事實相符，堪予採信。
  ㈡上揭事實欄一㈡所載之犯罪事實，業經被告於警詢、偵查及
    本院審理時坦承不諱（見109年度偵字第1977號卷，下稱偵1
    977卷，第73至75、92、93頁；本院卷第152、200頁），核
    與證人即告訴人胡金蓮於警詢及偵查中證述之情節相符（見
    偵1977卷第15至17、81、82頁），復有現場監視器錄影畫面
    光碟1片、現場監視器錄影畫面翻拍照片5張（見偵1977卷第
    31頁）附卷足憑。足認被告上開任意性自白核與事實欄一㈡
    所載犯罪事實相符，堪予採信。
  ㈢綜上所述，本件事證明確，被告之犯行皆洵堪認定，均應依
    法論科。
二、論罪：
　㈠按刑法第321條第1項第3款之攜帶兇器竊盜罪，係以行為人攜
    帶兇器為其加重條件，此所謂兇器，其種類並無限制，凡客
    觀上足對人之生命、身體、安全構成威脅，具有危險性之兇
    器均屬之，且祗須行竊時攜帶此種具有危險性之兇器為已足
    ，而不以取出兇器犯之為必要，亦不以攜帶之初有持以行兇
    之意圖為限；又所謂之「攜帶兇器」，僅須於行竊時攜帶具
    有危險性之兇器為已足，該兇器不必原屬行竊者本人所有，
    亦不以自他處攜至行竊處所為必要，縱在行竊場所隨手拾取
    應用，其有使人受傷害之危險既無二致，自仍應屬上述「攜
    帶兇器」之範疇（最高法院79年台上字第5253號判例、94年
    度台上字第3149號、90年台上字第1261號判決意旨參照）。
    經查：被告於事實欄一㈠所示時地，以現場拾得之剪刀作為
    工具破壞店內收銀台，竊取收銀台內現金等情，業經被告於
    警詢及原審審理時供承在卷（見偵3231卷第10頁；原審卷第
    222頁），又被告持以行竊之剪刀1支，雖未扣案，然係被告
    用以破壞店內收銀台，堪認該物質地甚為堅硬，自可以此擊
    、刺，而加害人之生命、身體，客觀上即具有危險性，自屬
    兇器無疑；又該剪刀雖係被告於現場拾得，然揆諸上開說明
    ，縱係於行竊場所隨手拾取應用，其仍有使人受傷害之危險
    ，而符合刑法第321條第1項第3 款「攜帶兇器」之加重要件
    。是核被告就事實欄一㈠所為，係犯刑法第321條第1項第3款
    之攜帶兇器竊盜罪；就事實欄一㈡所為，係犯刑法第320條第
    1項之竊盜罪。
  ㈡至於就事實欄一㈠所示犯行，公訴意旨固認被告應成立刑法第
    321條第1項第2款之毀越門窗竊盜罪。惟觀諸本件現場監視
    器翻拍及現場照片內容（見偵3231卷第22-1、75、76頁），
    均無足認定被告有毀越門窗之犯罪手段，本院復查無其他積
    極證據足以證明被告確有毀越門窗之情事，則被告是否確有
    毀越門窗後侵入行竊，即有合理可疑，基於罪證有疑，罪疑
    唯輕原則，要難逕認被告有毀越門窗竊盜之情，然因事實欄
    一㈠起訴被告加重竊盜之犯罪事實，與前揭本院所認定竊盜
    之事實，具有同一性，僅為竊盜之加重條件變更，尚不生變
    更法條之問題，且原審亦已於審理時告知被告上開所涉罪名
    （見原審卷第222頁），已無礙被告防禦權之行使，附此敘
    明。
  ㈢被告所犯上開2罪間，犯意各別，行為互殊，應予分論併罰。
  ㈣刑之加重減輕：
  ⒈被告前：⑴於105年間，因竊盜案件，經臺灣臺北地方法院以1
    06年度簡字第153號判決判處有期徒刑2月確定；⑵於105年間
    ，因竊盜案件，經本院以106年度上易字第223號判決判處有
    期徒刑8月確定；⑶於106年間，因竊盜等案件，經臺灣臺北
    地方法院以106年度審簡字第752號判決判處有期徒刑2月、4
    月（另有拘役10日、20日2罪），上訴後，復經同院以106年
    度審簡上字第111號判決上訴駁回確定。上述⑴至⑶部分，嗣
    臺灣臺北地方法院以107年度聲字第954號裁定應執行有期徒
    刑1年確定，於108年3月13日執行完畢，此有本院被告前案
    紀錄表在卷可考。其於有期徒刑執行完畢後，5年內故意再
    犯本件有期徒刑以上之2罪，均為累犯。另審酌釋字第775號
    解釋意旨，其前案構成累犯者均為竊盜罪，並經徒刑執行完
    畢，卻於出監未久再犯本案，顯見前揭刑之執行並未產生警
    惕作用，再犯本案罪質相同之罪，足見其主觀上欠缺對法律
    及他人財物所有權之尊重，且對刑罰反應力薄弱，因認如加
    重其法定最低度刑，並無前揭解釋所指致行為人所受刑罰超
    過其所應負擔罪責之情事，爰依刑法第47條第1項規定，均
    加重其刑。
　⒉按刑法第19條規定，刑事責任能力，係指行為人犯罪當時，
    理解法律規範，辨識行為違法之意識能力，與依其辨識而為
    行為之控制能力。行為人是否有足以影響意識能力與控制能
    力之精神障礙或其他心理缺陷等生理原因，因事涉醫療專業
    ，固應委諸於醫學專家之鑑定，然該等生理原因之存在，是
    否致使行為人意識能力與控制能力欠缺或顯著減低之心理結
    果，係依犯罪行為時狀態定之，故應由法院依調查證據之結
    果，加以判斷（最高法院96年度台上字第6368號判決意旨參
    照）。本件雖未對被告為精神鑑定；然參以卷存被告因原審
    107年度易字第464號竊盜、詐欺案件（下稱前案），而於10
    8年9月10日至亞東紀念醫院進行精神鑑定之精神鑑定報告書
    記載：「從整體鑑定過程與相關佐證資料綜合判斷，蔡員因
    其心智缺陷－即智能不足，致其辨識能力與控制能力均有相
    當程度之欠缺。故推定蔡員於起訴書所載之為竊盜及詐欺行
    為時（該案起訴書所載之犯罪時間為106年3月8日、106年3
    月21日），因心智缺陷，致其辨識其行為違法與依其辨識而
    行為之能力，至少達顯著降低之程度。」此有亞東紀念醫院
    108年9月18日出具之精神鑑定報告書可參（見本院卷第35至
    44頁）。本院審酌前開鑑定報告既係由具精神醫學專業之鑑
    定機關依精神鑑定之流程，參以被告先前之醫療紀錄、病歷
    ，瞭解被告之個案史及案發過程，透過被告之成長背景、疾
    病史等資料，藉由與被告之對談、被告對於案發經過之陳述
    、被告於案發當時之客觀行為及所有客觀狀況等因素，本於
    專業知識與臨床經驗，綜合研判被告於案發當時之精神狀態
    所為之判斷，則前揭鑑定報告就鑑定機關之資格、理論基礎
    、鑑定方法及論理過程，於形式及實質上均無瑕疵，洵值採
    取。另考量被告所犯前案與本案均有竊盜犯行，犯罪手法相
    似，且被告係在108年11、12月間為本件犯行，距前案之精
    神鑑定時間僅約為2月餘，且其現仍領有第1類中度身心障礙
    證明，此有中華民國身心障礙證明影本在卷可憑（見原審卷
    第113頁），足徵被告上開智能不足之情狀並無顯著不同，
    應認上開精神鑑定報告書於本案亦應有適用。準此，堪認被
    告因心智缺陷即智能不足致其精神狀況為雖可辨識其行為違
    法，但依其辨識而行為之能力顯著減低，而於其行為時，已
    因智能不足影響而顯著降低依其辨識而行為之能力，爰依刑
    法第19條第2項之規定減輕其刑；並依法先加後減之。
　⒊按刑法第59條規定之酌量減輕其刑，必須犯罪另有特殊之原
    因與環境，在客觀上足以引起一般同情，認為即使予以宣告
    法定最低度刑，猶嫌過重者，始有其適用。此所謂法定最低
    度刑，固包括法定最低本刑；惟遇有其他法定減輕之事由者
    ，則應係指適用其他法定減輕事由減輕其刑後之最低度刑而
    言。倘被告別有法定減輕事由者，應先適用法定減輕事由減
    輕其刑後，猶認其犯罪之情狀顯可憫恕，即使科以該減輕後
    之最低度刑仍嫌過重者，始得適用刑法第59條規定酌量減輕
    其刑（最高法院100年度台上字第744號判決意旨參照）。經
    查，被告一再觸犯竊盜等財產犯罪，其所為破壞社會治安，
    衡以被告業依刑法第19條第2項規定減輕其刑，以其減得之
    刑與犯罪情節相較，當無情輕法重之憾，並不該當「客觀上
    足以引起一般人同情，處以法定最低刑度仍失之過苛」之要
    件，並無再依刑法第59條予以酌減之餘地。
三、駁回上訴之理由：
　㈠原審詳為調查，認被告本案竊盜犯行罪證明確，適用刑法第3
    21條第1項第3款、第320條第1項、第47條第1項、第19條第2
    項、第41條第1項前段、第51條第1項第5款、第38條之1第1
    項前段、第3項，刑法施行法第1條之1第1項等規定，並審酌
    被告僅因缺錢花用，即任意進入已打烊之店內、他人休息室
    內竊取金錢，對於他人財產法益顯然欠缺應有之尊重，兼衡
    被告之前即有多件相同之竊盜前科之紀錄，素行不佳，有臺
    灣高等法院被告前案紀錄表在卷可參，暨其犯罪目的、手段
    、竊得財物之價值、未與告訴人2人達成和解；惟念其犯後
    始終坦承犯行，且因智慧不足，而有竊取他人物品之問題，
    暨被告自陳國中畢業之智識程度、目前從事粗工，家中尚有
    年邁母親賴其照顧等一切情狀，分別量處有期徒刑5月、3月
    ，並依法定應執行有期徒刑6月暨諭知定刑前、後之易科罰
    金折算標準。另說明：被告就事實欄一㈠竊得之現金1萬7,40
    0元，及事實欄一㈡竊得之皮包1只、現金2萬5,000元、港幣1
    00元及人民幣150元，均屬被告本件竊盜犯行之犯罪所得，
    未扣案亦未返還告訴人等，為避免被告無端坐享犯罪所得，
    且經核本案情節，宣告沒收並無過苛之虞，是以犯罪所得，
    應依刑法第38條之1第1項前段、第3項之規定分別於各該犯
    行項下予以宣告沒收，於全部或一部不能沒收或不宜執行沒
    收時，追徵其價額；被告於事實欄一㈡所示犯行時，竊得之
    提款卡6張、信用卡3張、駕駛執照、行車執照、身分證各1
    張等物，雖亦為被告之犯罪所得，然上開物品價值非鉅，且
    其中提款卡、信用卡、身份證、駕駛執照、行車執照可向各
    該銀行、相關機關申請補發或掛失，原物因此失其效用，認
    此部分之沒收宣告並無刑法上之重要性，依刑法第38條之2
    第2項之規定，均不予宣告沒收；至被告持以犯如事實欄一㈠
    所示竊盜犯行之剪刀1把，並非被告所有，而係於現場拾得
    ，且依現有證據亦無法證明係被告所有，爰不併予宣告沒收
    或追徵等旨。認原審之認定事實及適用法律均無違誤，量刑
    亦屬妥適。
  ㈡被告上訴及辯護意旨主張：原審量刑過重，請求從輕量刑，
    並請依刑法第59條酌減其刑，且不應適用刑法第47條第1項
    累犯加重規定等語。惟本案構成累犯，依法應加重其刑，且
    無刑法第59條規定適用等情狀，業經本院審認如上，此部分
    上訴意旨自屬無據。另按刑之量定，本為法院得依職權自由
    裁量之事項，苟已審酌刑法第57條規定之事項，且於法定刑
    度之內予以量定，客觀上並無明顯濫權之情形者，即不容當
    事人憑其主觀意見，指摘其違法或失當。查本案原審量刑時
    ，已以行為人責任為基礎，就刑法第57條所定各款科刑輕重
    應審酌之事項，已於理由欄內具體說明，已如前述，顯已斟
    酌刑法第57條各款事由併被告上訴意旨所陳之旨，並基於刑
    罰目的性之考量、刑事政策之取向以及行為人刑罰感應力之
    衡量等因素而為刑之量定，並未逾越法定刑度，亦無違背公
    平正義之精神，客觀上不生量刑失衡之裁量權濫用。再者，
    參諸被告於本案行為態樣、動機大致相同，責任非難重複之
    程度顯然較高；暨刑事政策有意緩和有期徒刑合併執行造成
    之苛酷，刑之科處不僅在於懲罰犯罪行為，更重在矯治犯罪
    行為人、提升其規範意識、回復對法律規範之信賴與恪守等
    情，原審以被告所犯各罪之宣告刑為基礎，於刑法第51條第
    5款所定之外部性界限內，衡酌數罪併合處罰、限制加重刑
    罰之恤刑立法目的，綜合評價各罪類型、關係、法益侵害之
    整體效果，考量犯罪人個人特質，及以比例原則、平等原則
    、責罰相當原則、重複評價禁止原則為內涵之內部性界限，
    而定其應執行有期徒刑6月，此裁量權之行使並未逾法定刑
    範圍，且無違背制度目的或公平正義之情形，即無違法可言
    。從而，被告提起上訴主張原審量刑過重，請求再予減輕，
    核無理由，應予駁回。
據上論斷，應依刑事訴訟法第368條，判決如主文。
本案經檢察官賴建如提起公訴，檢察官壽勤偉到庭執行職務。
中　　華　　民　　國　　110 　年　　6 　　月　　3 　　日
                  刑事第十一庭  審判長法　官  周煙平
                                      法　官  吳炳桂
                                      法　官  陳俞伶
以上正本證明與原本無異。
不得上訴。
                                      書記官  朱家麒
中　　華　　民　　國　　110 　年　　6 　　月　　3 　　日
附錄：本案論罪科刑法條全文
中華民國刑法第320條
意圖為自己或第三人不法之所有，而竊取他人之動產者，為竊盜
罪，處5年以下有期徒刑、拘役或50萬元以下罰金。
意圖為自己或第三人不法之利益，而竊佔他人之不動產者，依前
項之規定處斷。
前二項之未遂犯罰之。
　
中華民國刑法第321條
犯前條第1項、第2項之罪而有下列情形之一者，處6月以上5年以
下有期徒刑，得併科50萬元以下罰金：
一、侵入住宅或有人居住之建築物、船艦或隱匿其內而犯之。
二、毀越門窗、牆垣或其他安全設備而犯之。
三、攜帶兇器而犯之。
四、結夥三人以上而犯之。
五、乘火災、水災或其他災害之際而犯之。
六、在車站、港埠、航空站或其他供水、陸、空公眾運輸之舟、
    車、航空機內而犯之。
前項之未遂犯罰之。